【裁判字號】    98,易,2703
【裁判日期】    990318
【裁判案由】    詐欺
【裁判全文】
臺灣臺北地方法院刑事判決              98年度易字第2703號
公  訴  人  臺灣臺北地方法院檢察署檢察官
被      告  乙○○
選任辯護人  劉韋廷律師
            彭義誠律師
上列被告因詐欺案件，經檢察官提起公訴（98年度調偵字第507
號），本院判決如下：
    主  文
乙○○幫助共同意圖為自己不法之所有，以詐術使人將本人之物
交付，處有期徒刑陸月，如易科罰金，以新臺幣壹仟元折算壹日
。
    事  實
一、乙○○曾受高等教育、留學國外，依其智識程度，當知悉金
    融機構存款帳戶為個人信用之表徵，且任何人只要有少許之
    金錢，均可自行到金融機構申請開立存款帳戶，而無特別之
    窒礙，並可預見將自己所有之金融卡及提款密碼或存摺、印
    章等金融帳戶個人資料提供他人時，有供不法詐騙份子利用
    ，而幫助他人為財產犯罪之虞，竟不違背其本意，基於幫助
    他人遂行詐欺取財之不確定犯意，於民國97年12月2 日至4
    日間之某時，在不詳之地點，將其在合作金庫商業銀行延吉
    分行所申辦之帳號0000000000000 號帳戶（下稱系爭帳戶）
    之存摺、印章、提款卡及密碼等資料（下稱帳戶資料），交
    付予某真實姓名年籍不詳之成年人，供詐騙集團成員使用。
    嗣該不詳之成年人與其所屬詐騙集團成年人，竟共同基於意
    圖自己不法所有之犯意聯絡，先由冒充為臺北市政府警察局
    警員「蔡永昌」之成年男子於97年12月4 日9 時許，打電話
    給甲○○，向甲○○佯稱其帳戶已成為詐騙集團之人頭戶，
    之後將電話轉給一位自稱任職於法務部行政執行署書記官之
    「陳玫玲」與甲○○通話，陳女向甲○○表示要清查其帳戶
    ，要甲○○將財產的9 成先匯至系爭帳戶保管，利用1 小時
    之時間查明甲○○是否涉案，並指定甲○○必須至原開戶銀
    行匯款，甲○○因而陷於錯誤，乃依指示至臺南市○○路之
    元大銀行永康分行匯款新臺幣（下同）27萬元至系爭帳戶；
    嗣後，另一位自稱「乙○○」之成年女子（並無證據證明為
    本案被告乙○○本人）以要知道甲○○帳戶，指示甲○○再
    匯3 萬元至系爭帳戶，甲○○不疑有他，仍於同日14時許至
    郵局之ATM 轉帳3 萬元，並誤信須等待檢察官偵查完畢，如
    確認其沒有涉案後，其等會把錢匯回。直至當日18時許，甲
    ○○深覺有異，主動詢問有無「陳玫玲」其人，才發現被騙
    ，而前開款項（共30萬元）均隨即遭詐騙集團成員或以提領
    現金之方式，或持該帳戶提款卡將之提領一空。
二、案經甲○○訴由臺北市政府警察局大安分局報請臺灣臺北地
    方法院檢察署檢察官偵查起訴。
    理  由
壹、程序部分
    按被告以外之人於審判外之言詞或書面陳述，除法律有規定
    者外，不得作為證據，刑事訴訟法第159 條第1 項定有明文
    。又被告以外之人於審判外之陳述，雖不符刑事訴訟法第15
    9 條之1 至第159 條之4 之規定，而經當事人於審判程式同
    意作為證據，法院審酌該言詞陳述或書面陳述作成時之情況
    ，認為適當者，亦得為證據；當事人、代理人或辯護人於法
    院調查證據時，知有同法第159 條第1 項不得為證據之情形
    ，而未於言詞辯論終結前聲明異議者，視為有前項之同意，
    刑事訴訟法第159 條之5 亦定有明文。告訴人甲○○之警詢
    筆錄、證人蔡家綺接受檢察事務官之詢問筆錄，固均屬被告
    以外之人於審判外之陳述，然公訴人、被告乙○○及其辯護
    人均未爭執其證據能力，且於言詞辯論終結前亦未聲明異議
    ，本院審酌該供述證據作成時之情況，乃係告訴人甲○○陳
    述其被害之經過，證人蔡家綺僅係陳述被告申設系爭帳戶之
    經過，而無任何不當之情形，認以之作為證據應屬適當，爰
    依刑事訴訟法第159 條之5 第2 項規定，自得作為證據，合
    先敘明。
貳、實體部分
一、訊據被告乙○○固坦認系爭帳戶為本人所申設，惟矢口否認
    有何幫助詐欺犯行，辯稱意旨略以：我是不小心遺失我的存
    摺、印章及提款卡、密碼，我沒有販賣給詐騙集團。遺失當
    天，我帶小朋友坐計程車要去國父紀念館，可能是下車時比
    較匆忙，遺失了裝有前開帳戶資料之手提袋。我事後發現已
    經是銀行通知我，系爭帳戶已變成警示帳戶云云。
二、被告之辯護人辯護意旨略以：
（一）被告於90年間曾遭詐騙損失0000000 元，深受詐騙集團不
      法行為所苦，並深明遭詐騙之人對於詐騙行為之氣憤，根
      本不可能有參與詐騙或幫助詐騙之行為。查被告於90年間
      遭不明詐騙集團稱被告於香港參加某活動抽中高額獎金，
      而以香港公司人員金處長、陳漢威、陸董事，臺灣律師李
      玉聖、張樹清及臺灣會計師王仁忠、顏平漢等人之名義，
      以被告所抽中獎金存放於香港，被告需先給付一定額度之
      金錢方可提領為由，騙取被告於90年9 月7 日以繳交稅金
      當保證金之名義匯出7 萬元予詐騙集團，之後又陸續以不
      等金額匯款予詐騙集團，被告損失金額總計高達0000000
      元。被告因一時失察，遭詐騙集團詐騙前開金額，並於驚
      覺受詐騙後，向臺北縣政府警察局三重分局三重派出所報
      案，其對於詐騙集團以惡劣手段，將如被告一般之被害人
      ，多年辛苦工作所得積蓄，短期內竊為己有，深為痛恨，
      亦身受其苦，根本不可能有參與詐騙或幫助詐騙之行為。
（二）被告身受高等教育，曾留學國外，依被告接受高等教育所
      訓練出之理性判斷能力及其所身負之優秀外語能力，且娘
      家及夫家家境優渥，時時幫助被告家庭經濟所需等情狀，
      被告絕不可能僅為謀取出賣帳戶所能獲得之些許利益，而
      甘冒受刑罰制裁之極大風險。
（三）被告並無販售系爭帳戶之行為，而係於97年12月3 日，自
      新莊搭乘計程車前往娘家（臺北市○○路○ 段428 號8 樓
      ，國父紀念館附近）時遺失。
  １、被告於97年12月3 日攜帶個人印章開立系爭帳戶，並領取
      系爭帳戶之存摺、提款卡後，便將印章、存摺及提款卡放
      入手提袋內。翌日，於未整理手提袋之情況下，便為前往
      臺大醫院照顧剛出生3 個月之小女兒，於當日8 時許先自
      其住處即臺北縣新莊市○○○路392 號8 樓之1 攜帶該裝
      有印章、存摺及提款卡之手提袋將2 歲之大女兒送至臺北
      市○○路○ 段428 號8 樓之娘家，請母親幫其照料大女兒
      ，以便其前往臺大醫院照顧小女兒。被告於當日9 時30分
      左右抵達娘家後，因趕著儘快將大女兒送至娘家，以便前
      往醫院，忘記將手提袋帶下車。直至被告至醫院返家方察
      覺手提袋遺失。
  ２、因手提袋除系爭帳戶之存摺、提款卡及其印章，僅放有尿
      布、奶瓶、零錢包及筆記本，且系爭帳戶內僅存有開戶時
      存放之1 千元，被告因想未有重大損失，故為避免麻煩而
      未前往警局備案（被告照顧早產之女已分身乏術）。直至
      隔兩日後，即97年12月5 日合作金庫人員通知被告系爭帳
      戶已被管制，並建議被告前往警局備案，被告方知系爭帳
      戶遭詐騙集團利用，並至警局備案。是被告所申辦之系爭
      帳戶存摺與提款卡實係因遺失而遭他人利用，非被告將系
      爭帳戶出賣予他人。
  ３、被告至警局備案時，由警局之員警通知將有偵查隊員對其
      製作筆錄，然而，被告待到20時許，仍未有任何偵查隊員
      製作筆錄，並請被告回家。本案案發後，被告又返回該警
      局詢問當日值班之員警為何，欲證明被告根本毫不知情帳
      戶被盜賣，並且至警局做備案動作；惟因警員調動頻繁，
      故警局告知被告無法查得當日備案協助之員警。被告實不
      知一單純遺失動作，竟衍生如此龐大之證據調查問題，並
      且被告未事先保留證據，而無法證明自身清白。
三、本院查：
（一）系爭帳戶為被告於97年12月2 日所申設使用等情，除為被
      告所自承外，復有合作金庫商業銀行延吉分行97年12月19
      日合金延字第0970004364號函所檢送之開戶資料及交易往
      來明細查詢在卷可稽。又該詐騙集團之成員，包括冒充「
      蔡永昌」、「陳玫玲」、「乙○○」等人，共同向告訴人
      甲○○詐騙，致告訴人甲○○陷於錯誤，將前述金額分別
      匯入或轉帳至系爭帳戶內，旋為該詐騙集團成員分持系爭
      帳戶之存摺、印章及提款卡，或以提領現金之方式，或持
      該帳戶提款卡將之提領一空等情，業經告訴人甲○○於警
      詢及檢察官偵查時分別指述明確，並有告訴人甲○○所提
      出之元大銀行國內匯款申請書、郵政自動櫃員機交易明細
      表（均為影本）在卷可參，顯見系爭帳戶已為前開詐騙集
      團成員共同詐欺取財所使用，至為明確。
（二）告訴人甲○○受詐騙而將款項匯入或轉帳至系爭帳戶內，
      隨即遭該詐騙集團成員，或以提領現金之方式，或持該帳
      戶提款卡將之提領一空等情，已如前述，可見告訴人甲○
      ○遭到詐騙匯款期間，系爭帳戶之存摺、印章及提款卡係
      在他人之持有中，且該他人亦知悉系爭帳戶存摺及提款卡
      之提款密碼。查遂行詐欺取財犯行之人，欲以他人帳戶供
      作被害人匯入款項之帳戶前，理應先取得該帳戶所有人之
      同意，而取得該帳戶之帳戶資料及提款密碼，否則該帳戶
      所有人若不同意第三人使用其帳戶，必定會掛失帳戶，被
      害人存入之款項亦將遭凍結無法提領，該帳戶所有人亦有
      可能於辦理補發存摺、提款卡及變更印鑑章，甚至變更提
      款密碼後提領款項，而使得前揭被害人所匯入之款項「是
      否順利提領」陷於不確定狀態；又提款卡之提款密碼，為
      個人控管其存款帳戶之重要資料，在帳戶持有人變更銀行
      以電腦亂碼所發給之原始密碼為自己設定選用之密碼後，
      若非帳戶持有人將密碼告知他人，他人原則上實不可能知
      悉。參照卷附之系爭帳戶交易明細，本案詐騙集團成員於
      收取被告系爭帳戶之帳戶資料，待告訴人甲○○先匯入27
      萬元後之當日，除以存摺提領24萬元外，尚以提款卡提領
      3 次而僅剩下82元；嗣告訴人甲○○再於當日以ATM 轉帳
      3 萬元至系爭帳戶後，該筆款項旋以提款卡提領2 次而僅
      剩下70元，顯見前開詐騙集團成員不僅擁有系爭帳戶之存
      摺、印章及提款卡，更擁有該存摺及提款卡之提款密碼。
      參以被告於本院審理時供稱：系爭帳戶並未使用過，且申
      請當天即有更改提款卡之密碼等語，佐以被告於檢察官偵
      查時供稱：雖然我把提款卡與提款卡之密碼放在一起，但
      我已經更改過提款卡之密碼，我沒有把更改後之提款卡密
      碼寫在提款卡上，我只有把存摺之密碼寫在存摺上，我不
      知道歹徒為何會有我的密碼等語。勾稽以上，被告應係於
      97年12月2 日至4 日間之某時，在不詳之地點，自行將其
      前開帳戶資料交付予某真實姓名年籍不詳之成年人，並同
      意他人使用系爭帳戶之存摺及提款卡提領詐得之款項，否
      則詐騙集團成員又如何知道系爭帳戶之提款卡密碼？該詐
      騙集團成員又如何能好整以暇的使用系爭帳戶，並分別持
      系爭帳戶之存摺、印章及提款卡辦理提款？
（三）按刑法上之故意犯，可分為直接故意與不確定故意，所謂
      不確定故意即指行為人對於構成犯罪之事實，預見其發生
      而其發生並不違反其本意，刑法第13條第2 項定有明文。
      次按，存款帳戶之存摺、印章、提款卡及密碼，僅係供使
      用人作為存款、提款、匯款或轉帳之工具，一般人在正常
      情況下，均得自行向銀行申請開立存款帳戶，而領取帳戶
      存摺、提款卡使用，並無任何特定身份之限制；苟非意在
      將該存款帳戶作為犯罪之不法目的或掩飾真實身份，實無
      蒐集他人存款帳戶之帳戶資料之必要。且近來以各種理由
      ，撥打電話至一般民眾行動電話或住家，佯稱退稅、欠款
      、查詢帳戶、中獎，或如同本案假冒執法人員佯稱欲查明
      被害人是否涉案，而要被害人將存款匯至指定之帳戶等詐
      欺取財之犯罪類型層出不窮，而該等犯罪，多數均利用人
      頭帳戶作為出入帳戶，已經媒體廣為披載，被告係成年且
      智力成熟之人，且如辯護人所言，尚受過高等教育、留學
      國外，對此應知之甚詳，無不知之理，而被告竟仍將系爭
      帳戶之帳戶資料交付不詳人士使用，則其帳戶將被利用為
      犯詐欺取財罪之出入帳戶使用，當為被告所能預見，且其
      發生並未違反被告本意。從而，被告竟仍將系爭帳戶之帳
      戶資料提供予真實姓名、年籍不詳之人使用，而有幫助該
      人利用其帳戶犯詐欺取財罪之不確定故意，至為明確。又
      被告雖非實際領取上開詐欺所得，但仍無解於其幫助他人
      詐欺取財之罪責，自屬當然。此外，收受被告上開帳戶資
      料，進而從事詐騙行為之人，雖無證據顯示為成年人，惟
      亦無證據顯示其為兒童或少年，爰依有利於被告之認定，
      認為該人係成年人。
（四）本案詐騙集團在對告訴人甲○○實施詐騙時，雖有一成員
      自稱為「乙○○」，且該成員向告訴人甲○○自我介紹之
      年籍資料（63年2 月4 日出生、身分證統一編號為Ｚ00000
      0000），經核固均與被告相符，然參以告訴人甲○○於檢
      察官偵查時，並無法分辨電話中自稱「乙○○」之人之聲
      音是否即為被告本人，且詐騙集團以被告名義訛騙告訴人
      甲○○，藉以加強告訴人甲○○之信賴，而依指示匯入或
      轉帳，核非屬無法想像之事，而與常情無悖。此外，並無
      其他積極證據足以證明前開自稱「乙○○」之人即為被告
      本人，自無法據此即認被告即係前開自稱「乙○○」之人
      ，而遽認被告為詐騙集團成員之一。
（五）被告及其辯護人雖辯以前揭情詞。然查：
  １、自實施詐騙之人之角度審酌，其等既知以他人帳戶掩飾犯
      罪所得，當係狡詐之徒，而非智商愚昧之人，當知社會一
      般正常之人於其金融帳戶存摺、印章、提款卡及密碼遺失
      ，為防止該等不法份子使用其帳戶，必於發現後立即向金
      融機構辦理掛失止付，而於掛失止付後，其等即無法以詐
      騙所得之提款卡提領該帳戶內之存款。是該等不法份子如
      以此等帳戶作為犯罪工具，則在其等向他人詐騙，並令被
      害人將款項匯入該帳戶後，卻又極有可能因帳戶所有人掛
      失止付而無法提領，則其等大費周章從事犯罪行為，甘冒
      犯罪後遭追訴、處罰之風險，卻有可能未得任何好處，此
      等損人不利己之舉，又豈是狡詐之實施詐騙罪犯所可能犯
      之錯誤。簡言之，從事此等財產犯罪之人，若非確定該帳
      戶不會遭帳戶所有人掛失止付，應不致於以該帳戶從事於
      財產犯罪，而此等確信，在該帳戶係撿拾他人遺失帳戶資
      料之情形，實無發生之可能。從而，被告辯稱系爭帳戶遺
      失云云，自無可採。
  ２、被告雖於本院審理時供稱：被告於97年12月2 日開戶之後
      ，系爭帳戶之帳戶資料就順手放在女兒之小提袋內，回家
      以後，就一直放在小提袋內。該小提袋內除了裝有前開帳
      戶資料外，尚裝有小朋友之日常用品，包括奶瓶、尿布等
      物。遺失小提袋當日，知道該小提袋內裝有奶瓶、尿布等
      物，但是忘記裡面尚放存系爭帳戶之帳戶資料等語，亦即
      ，被告於97年12月2 日至合作金庫商業銀行延吉分行申設
      系爭帳戶之後，即將帳戶資料置入其女兒平時置裝尿布、
      奶瓶之小提袋內後，而未有所處置；然而，證人即合作金
      庫商業銀行延吉分行經辦蔡家綺於接受檢察事務官詢問時
      供稱：被告向其表示因為要上網做拍賣所以要開戶等語，
      被告於檢察官偵查時亦自承：因為要幫我的孩子開戶作為
      教育基金等語，衡諸常情，被告申設系爭帳戶既係要從事
      網拍，做為子女之教育基金所用，其對於所設之帳戶資料
      理應妥慎保管，豈有申辦後任意放置而未有所處置之理？
      前開小提袋既係置放女兒之奶瓶、尿布等日常生活用品，
      為人母親之被告，必定係每日檢查，又豈會在檢查之後，
      獨漏該小提袋內尚置放有未來要儲蓄子女教育基金帳戶資
      料之理？在在均足證被告前開供稱，顯與常情有悖，不足
      採信。
  ３、被告之辯護人雖主張被告於90年間曾遭詐騙損失0000000
      元，深受詐騙集團不法行為所苦，當時曾向臺北縣政府三
      重分局三重派出所報案，深明遭詐騙之人對於詐騙行為之
      氣憤，根本不可能有參與詐騙或幫助詐騙之行為，並於98
      年11月19日之刑事答辯狀提出大眾商業銀行自動櫃員機交
      易明細表、郵政國內匯款執據、上海商業儲蓄銀行匯出匯
      款申請書（均為影本）為證；惟查，匯款原因，本已有多
      端，觀之被告辯護人所提出之前開金融機關匯款收據內容
      所載，並無法據此即可證明乃係被告遭詐騙後所匯，且本
      院依據前開金融機關匯款收據上有關收款人顏平漢、王仁
      忠等人之記載，查閱顏平漢、王仁忠2 人之前案紀錄，均
      無曾詐騙被告而受偵查、審判之紀錄，有其2 人之前案紀
      錄表在卷可稽，則被告之辯護人前開主張，是否屬實，容
      有疑義。況且，被告交付系爭帳戶之帳戶資料予他人使用
      ，原因為何，本各有不同之可能，外人實難知悉，而被告
      遭詐騙與被告交付帳戶予他人，亦各有不同之前因後果，
      衡情，尚無法因被告曾遭詐騙，即進而推認被告即不會將
      系爭帳戶之帳戶資料交付予他人使用，職是，被告辯護人
      之前開主張，尚不足為被告有利認定之依據。
  ４、承上所述，被告交付系爭帳戶之帳戶資料予他人使用，原
      因為何，本各有不同之可能，而本案亦無證據證明被告乃
      係販賣系爭帳戶之帳戶資料牟利，則被告縱使家境優渥，
      抑或曾受過高等教育，均無法據此即解免被告並無將系爭
      帳戶之帳戶資料提供予他人使用，而有幫助該詐騙集團成
      員利用其帳戶犯詐欺取財罪之不確定故意。是以，被告之
      辯護人另於前開刑事答辯狀所提出之被告父母之財政部臺
      北市國稅局財產歸屬資料清單、臺北市建物登記第二類謄
      本、戶口名簿、被告公婆之97年度綜合所得稅電子結算（
      網路）申報收執等資料（均為影本），均不足為被告有利
      認定之依據。
（六）綜上所述，被告所辯為臨訟飾卸脫免之詞，難以採信。本
      案事證明確，被告幫助犯詐欺取財之犯行，堪以認定。
四、論罪科刑之理由
（一）核被告乙○○所為，係犯刑法第30條第1 項、第339 條第
      1 項之幫助詐欺取財罪。又被告所為係幫助犯，爰依刑法
      第30條第2 項之規定，按正犯之刑減輕之。本案詐騙集團
      成員，依告訴人甲○○所述，分別有自稱「蔡永昌」、「
      陳玫玲」、「乙○○」等人，共同向告訴人甲○○施詐，
      足見其人數至少有2 人以上，其等應屬詐欺罪之共同正犯
      無疑。
（二）爰審酌被告提供系爭帳戶之帳戶資料予他人犯罪使用之幫
      助犯行，使收受帳戶者憑恃犯罪追查不易而肆無忌憚，助
      長詐欺取財歪風，增加被害人尋求救濟及政府查緝此類犯
      罪之困難，顯危害社會財貨秩序、正常經濟交易安全及人
      民財產權，並於政府機關及各金融機構多所宣導勿交付個
      人帳戶以免淪為不法犯罪之幫助工具，卻仍交予他人使用
      ，顯徵其對法令禁止規範之嚴重漠視心態，犯罪後卻矢口
      否認，飾詞卸責之犯罪後態度，其智識程度、犯罪動機、
      目的、手段、被害人人數及所受損害金額高達30萬元等一
      切情狀，本應量處重刑，惟念及被告尚無前科，有臺灣高
      等法院被告前案紀錄表在卷可稽，素行良好，且尚有2 名
      幼小子女急需母愛撫育，爰從輕量處如主文所示之刑，並
      諭知易科罰金折算標準；公訴人認應量處有期徒刑5 月等
      語，核非允當，附此敘明。
五、應適用之法律
    依刑事訴訟法第299 條第1 項前段，刑法第30條第1 項前段
    、第2 項、第28條、第339 條第1 項、第41條第1 項前段，
    刑法施行法第1 條之1 第1 項、第2 項前段，判決如主文。
本案經檢察官楊展庚到庭執行職務。
中    華    民    國    99    年    3     月    18    日
                  刑事第十六庭  審判長法  官   蔡守訓
                                      法  官  羅月君
                                      法  官  徐千惠
上正本證明與原本無異。
如不服本判決應於收受送達後10日內向本院提出上訴書狀，並應
敘述具體理由；其未敘述上訴理由者，應於上訴期間屆滿後20日
內向本院補提理由書（均須按他造當事人之人數附繕本）「切勿
逕送上級法院」。告訴人或被害人如對於本判決不服者，應具備
理由請求檢察官上訴，其上訴期間之計算係以檢察官收受判決正
本之日期為準。
                                      書記官  許婉如
中    華    民    國    99    年    3     月    18    日
附錄本判決論罪科刑法條：
中華民國刑法第339條
（普通詐欺罪）
意圖為自己或第三人不法之所有，以詐術使人將本人或第三人之
物交付者，處 5 年以下有期徒刑、拘役或科或併科 1 千元以下
罰金。
以前項方法得財產上不法之利益或使第三人得之者，亦同。
前二項之未遂犯罰之。

司法院資訊處製作；財團法人民間司法改革基金會備份。
